【裁判字號】    98,訴,760
【裁判日期】    980615
【裁判案由】    強盜
【裁判全文】
臺灣臺中地方法院刑事判決  98年度訴字第760號
公  訴  人  臺灣臺中地方法院檢察署檢察官
被      告  甲○○
                    之2
                    （另案於臺灣臺中監獄執行中）
選任辯護人  丁○○律師
被      告  戊○○
                    （另案於臺灣臺中監獄執行中）
指定辯護人  本院公設辯護人  庚○○
上列被告因強盜案件，經檢察官提起公訴（98年度偵字第4043號
、98年度偵字第4229號），本院判決如下：
    主  文
甲○○共同犯強盜罪，累犯，處有期徒刑伍年陸月。
戊○○共同犯強盜罪，處有期徒刑伍年貳月。
    犯罪事實
一、甲○○前於民國93年間因恐嚇案件，經本院以93年度易字第
    1399號判處有期徒刑2年，緩刑4年確定；復因恐嚇取財及傷
    害案件，分別經本院以93年度易字第2612號、94年度易字第
    837號判決，各判處有期徒刑1年10月、3月（嗣經減刑為1月
    15日）確定，前開緩刑宣告經撤銷，所犯上開恐嚇、傷害案
    件經本院定執行刑為2年15日，與所犯恐嚇取財案件接續執
    行，於96年5月23日縮短刑期假釋出監，嗣於97年7月31日保
    護管束期滿未經撤銷假釋，而以已執行完畢論。
二、緣甲○○、戊○○於98年2月6日晚上相約一同前往找尋甲○○之友人，即由甲○○騎乘其所有車牌號碼GZQ -476號重型
    機車至台中市○○區○○路3段67號3樓戊○○住處樓下，與
    戊○○另騎乘車號SNZ-621號輕型機車（車主為李宜臻，為
    戊○○友人之配偶）一同出發，因甲○○騎乘之重型機車車
    速較快，故騎乘於戊○○之前方，於同日晚上8時6分許，甲○○騎乘上開GZQ -476號機車行經臺中市○○區○○路與福
    星北路路口行駛於機車道時，恰有乙○○駕駛車號9996-NH
    號BMW廠牌之休旅車，附載其女友己○○，亦行經該處欲自
    福星路右轉福星北路而車頭切入機車道，甲○○見有機可趁
    ，竟基於意圖為自己不法所有犯意，思以訛稱乙○○壓撞其
    腳之藉口攔下乙○○伺機強盜財物，即自後鳴按喇叭，乙○○因而暫停轉彎欲讓甲○○先行，甲○○即大聲叫罵並騎乘
    機車至乙○○之車輛前方攔阻乙○○，再下車至乙○○車輛
    駕駛座旁，陳稱其係顏清標之親戚，質問乙○○是否認識顏
    清標，並大聲喝令乙○○下車，乙○○不予理會，甲○○即
    強行打開車門，拉扯乙○○之衣領及手臂欲拉其下車，乙○○堅拒，洪慶麟即出拳毆打乙○○，乙○○以手阻擋，此時
    戊○○已騎乘車號SNZ-621號機車自後趕至，見狀竟與甲○○二人共同基於為自己不法所有之強盜犯意聯絡，旋上前自
    後拉扯乙○○之衣領，使乙○○往後傾倒，洪慶麟則上前用
    手抓乙○○之生殖器後，並欲奪取乙○○之車鑰匙未果，復
    脫下其所戴之安全帽打乙○○之頭部，乙○○復出手阻擋，
    致其左手腕受有紅腫、瘀青之傷害，甲○○並大聲對乙○○
    佯稱：「你開車撞到我的腳，須賠錢！」，乙○○因洪慶麟
    之機車阻擋於車前，無法駕車逃離，復因甲○○、戊○○二
    人之強暴行為受困於駕駛座上，致使不能抗拒，為顧全其及
    女友安危，只好順從甲○○、戊○○之意，從口袋拿出新臺
    幣（下同）3000元，甲○○立即將該3000元從乙○○手中奪
    走，並稱：「不夠！」，乙○○再拿出1000元，甲○○又立
    刻將該1000元從乙○○手中奪走。得手後，甲○○及戊○○
    2人立即騎乘機車逃逸，得款由2人平分花用。嗣經乙○○記
    下機車車號SNZ-621號報警處理，經警調閱路口監視器而循
    線逮獲甲○○及戊○○2人，並分別自甲○○、戊○○身上
    起出未花用完畢之贓款1000元及500元（扣得贓款1500元已
    發還乙○○）。
三、案經臺中市警察局第六分局報告臺灣臺中地方法院檢察署檢
    察官偵查起訴。
    理  由
一、按現行刑事訴訟法為保障被告之反對詰問權，排除具有虛偽
    危險性之傳聞證據，以求實體真實之發見，於該法第159條
    第1項明定被告以外之人於審判外之言詞或書面陳述，除法
    律有規定者外，不得作為證據。而刑事訴訟法第159條之1至
    159條之4有傳聞法則之例外規定，且被告以外之人於審判外
    之陳述，雖不符前4條之規定，而經當事人於審判程序同意
    作為證據，法院審酌該言詞陳述或書面陳述作成時之情況，
    認為適當者，亦得為證據；當事人、代理人或辯護人於法院
    調查證據時，知有第159條第1項不得為證據之情形，而未於
    言詞辯論終結前聲明異議者，視為有前項之同意，刑事訴訟
    法第159條之5定有明文。本件檢察官、被告、辯護人均未就
    本件下列判決所引被告以外之人於審判外之陳述有所爭執，
    且迄於言詞辯論終結前，均未主張有刑事訴訟法第159條第1
    項不得為證據之情形，是應認已同意作為證據，且經本院審
    酌後，認無不適當之情形，應認均有證據能力，合先敘明。
二、訊據被告甲○○、戊○○固坦承有分乘機車於上揭時地攔阻
    乙○○所駕駛車號9996-NH號休旅車之事實，惟矢口否認有
    何強盜犯行，被告甲○○辯稱：伊僅係假藉被害人乙○○之
    車差點撞到伊而攔下被害人之車，是乙○○自己拿錢出來的
    ，不是強盜云云；被告戊○○則辯稱：伊到場時被告甲○○
    已將被害人之車攔下，伊以為有衝突要上去阻擋，是聽甲○○之指示拉住被害人，伊當時不知道甲○○是設計假車禍，
    是甲○○後來才告訴伊，伊後來雖有收到甲○○給的2000元
    ，但伊不知道該2000元是如何來的，伊沒有強盜被害人款項
    云云。
三、本院查：
(一)被告2人有上揭犯罪事實欄二所載行為，業據證人即被害人
    乙○○迭於警詢、偵查及本院審理時交互詰問證述甚明，核
    與證人己○○於偵查中證稱：「當時乙○○開車載我去看醫
    生，我們才剛出發，就有一台機車從旁邊騎過來，就一直罵
    ，叫乙○○下來，後來胖的歹徒就把機車擋在乙○○車子前
    面，就下來，就一直叫乙○○下來，問乙○○認不認識顏清
    標，就把張華車門打開，就抓乙○○的下體，抓的很用力，
    我聽到乙○○叫得很大聲，就說我們開車撞到他的腳，要賠
    錢，事實上沒有這回事，胖的歹徒就打乙○○，一開始用拳
    頭，後來用安全帽，乙○○就用手擋，後來另一名瘦的歹徒
    就過來，我打電話要報警，被胖的歹徒看到，就用髒話罵我
    ，我就趕快把手機放下來，後來瘦的歹徒和胖的歹徒都一直
    拉扯乙○○，要把他拉下車，我就叫乙○○不要下去，如果
    下去一定會被打，胖的歹徒一直拿安全帽打乙○○，打到一
    個安全帽掉，他又撿起另1個安全帽繼續打，後來乙○○就
    說我賠錢好不好，就從口袋拿錢出來，他一拿出來，胖的歹
    徒就從他手中把錢搶過去，就說不夠，乙○○又再拿1千元
    出來，胖的歹徒又把1仟元拿走，就馬上逃走」等語（見偵
    卷第32頁）相符，被告甲○○於本院審理時亦自承：我有拿
    安全帽假裝要打被害人、有用手拉被害人衣領、手腕、生殖
    器等語。而本案被告甲○○、戊○○確有分乘機車於上揭犯
    罪時間出現於案發地點，亦有路口監視器翻拍照片10張（警
    卷第59至63頁）在卷可稽，是被告甲○○、戊○○之部分自
    白，因有其他補強證據，且查與事實相符，均足堪憑採。
（二）被告甲○○及其辯護人、被告戊○○之指定辯護人即本院
      公設辯護人雖均辯稱：被害人尚未至不能抗拒之程度，伊
      等之行為僅構成恐嚇取財犯行，並非強盜云云：然查：
  (1)按刑法上恐嚇取財罪之「恐嚇」，固係指以危害通知他人，
    使該人主觀上生畏佈心之行為，此危害之通知，並非僅限於
    將來，其於現時以危害相加者，亦應包括在內。則恐嚇之手
    段，並無限制，其以語言、文字為之者無論矣，即使出之強
    暴、脅迫，倘被害人尚有相當之意思自由，而在社會一般通
    念上，猶未達於不能抗拒之程度者，固仍屬本罪所謂「恐嚇
    」之範疇。惟其與強盜之區別，端在所為之強暴、脅迫，其
    於社會一般通念上，是否足以抑制被害人之意思自由，至於
    不能抗拒，以為財物之交付為斷，倘其尚未達到此一程度，
    雖係意圖為自己不法之所有而出之以強暴、脅迫，亦僅應成
    立恐嚇取財罪（最高法院81年台上字第867號判決意旨參照
    ），惟若所施用之強暴、脅迫手段，已足以壓抑被害人之抗
    拒，使其喪失意思自由為己足，縱令被害人無實際抗拒行為
    ，仍於強盜罪之成立，不生影響（參照最高法院86年度臺上
    字第4503號判決意旨）。
  (2)又強盜罪之施強暴、脅迫於被害人至使不能抗拒，固隱含抑
    壓被害人意思自由，甚或剝奪被害人行動自由之隱性構成要
    件在內，然因強盜罪係屬財產犯罪，故其所抑壓之被害人意
    思自由，係指抑壓而剝奪被害人對財物現實支配之意思自由
    ，使其失去支配財物之能力，包括被強命交付或任由強取財
    物。而強盜犯罪，從著手至終了，往往有一定之犯罪行為歷
    程，是評價強盜犯之行為人是否抑壓而剝奪被害人對財物現
    實支配之意思自由，應始於犯罪行為之著手即為強暴、脅迫
    等手段起迄至其歷程終了全般加以觀察，而非僅就犯罪行為
    造成侵害結果與否之瞬間時點，即被害人實際為財物之交付
    或任由強取財物與否之瞬間時點為評價之基點。又因強盜罪
    之不能抗拒，復不以被害人必須曾實際出於抗拒而無效為必
    要，是以，被害人於行為人為強盜之強暴、脅迫等手段而抑
    壓其意思自由之初，即因恐懼，明知無法反抗或不敢反抗，
    而放棄抗拒行為，選擇逃離現場以保全性命，致無法繼續支
    配其財物，任由行為人強取，其人身自由固未被直接控制，
    但仍有被間接控制而無法或不敢在現場繼續支配其財物，此
    無異於因被抑壓剝奪其對財物現實支配之意思自由，仍合於
    強盜罪所規範之「不能抗拒」。否則豈非要求遇強盜之被害
    人不得脫離現場，須於現場與歹徒抗拒無效後而任由歹徒擺
    佈，始能認係「不能抗拒」，其不合理甚明。
  (3)查本案被害人乙○○為51年次，案發時為46歲之中年人，而
    被告甲○○、戊○○2人為72年次、77年次，分別為25歲、2
    0歲之青壯年，甲○○於審理中自陳其身高172公分，且其體
    型甚為壯碩，有其等年籍資料及照片在卷可稽，是於案發時
    ，被害人乙○○於夜間1人搭載其女友突遭被告甲○○攔下
    後，並旋遭被告洪慶麟拉開車門以手拉住乙○○衣領及其手
    臂欲強拉其下車，正與乙○○拉扯時，被告戊○○復加入一
    同拉扯乙○○，再由洪慶麟出手用力抓被害人乙○○之生殖
    器及以拳頭、安全帽毆打被害人，被害人乙○○所感受之壓
    迫、痛苦，不言可喻。又因洪慶麟之機車置放於慶華所駕駛
    之車輛前方，且乙○○之身體復受被告壓制而無法動彈，被
    告之女友己○○欲打電話報警，亦遭被告制止，則依當時情
    形，被害人車輛及身體自由已為被告2人掌控，已處於遭剝
    奪隨時得駕車離開之狀態，被害人之身體復因被告2人聯手
    施擊而遭受傷害，心理上又須顧慮其手無寸鐵之女友安危，
    可認被告2人之強暴行為已壓制被害人乙○○之意思自由，
    無論就被害人個人或按社會一般通念，已足以抑制被害人之
    意思自由無法反抗而僅能遵從被告之意照辦，此觀被害人乙○○於本院審理時交互詰問證稱：「（當天被告2人對你施
    以暴力，是否可以抗拒？）我在車上只能擋住，無法抗拒也
    無法逃走」「（當天拿錢出來是否為自願？）當天他們如果
    沒有對我施用暴力，沒有說他是顏清標的親戚，我不會拿錢
    出來，因我也沒有撞到他」等語甚明。則本案被害人因被告
    之強暴行為，因明知無法反抗而放棄抗拒行為，選擇配合被
    告指示以求脫離遭壓制之局面或保全性命，依前揭說明，自
    已合於強盜罪所規範之「不能抗拒」要件，故被告2人加暴
    行於被害人達致使不能抗拒之程度而取財物，自屬強盜行為
    。至被告甲○○固於93年、98年間，均因製造假車禍恐嚇被
    害人之犯行，分別經本院以93年度易字第1399號、93年度易
    字第2613號、98年中簡字第231號判決論以刑法第346條第1
    項之恐嚇取財罪，然上開三案，被告甲○○僅止於以言語、
    或出示瓦斯短槍、或以大聲喝令被害人之方式恐嚇被害人，
    尚未出手毆打被害人並造成被害人不能抗拒之程度，有上開
    各判決全文在卷可稽，與本案情節明顯不同，自不能比附援
    引，認本件應為同一之認定。故被告甲○○及其辯護人、被
    告戊○○之指定辯護人以本件是被害人主動將錢交出，尚未
    致不能抗拒云云，認被告等之行為僅屬恐嚇取財云云，顯無
    足採。
（三)被告戊○○雖以前情置辯，然查：
  (1)共同正犯之意思聯絡，不限於事前有所協議，其於行為當時
    ，基於相互之認識，以共同犯罪之意思參與者，亦無礙於共
    同正犯之成立；且其表示之方法，亦不以明示通謀為必要，
    即相互間有默示之合致，亦無不可；另共同正犯之成立，祇
    須具有犯意之聯絡，行為之分擔，既不問犯罪動機起於何人
    ，亦不必每一階段犯行，均經參與（最高法院73年度臺上字
    第1886、2364號及34年上字第862號判例意旨參照）。
  (2)本件共同被告甲○○雖於本院以證人身分交互詰問時證稱：
    戊○○沒有拉被害人云云，然查上開被害人駕車遭被告甲○○攔下，被告甲○○欲拉被害人下車，與被害人拉扯中時，
    被告戊○○即已自後趕到，並旋即上前加入被告甲○○，出
    手拉扯被害人乙○○衣領聯手壓制乙○○，二人得手財物後
    始一同離去之事實，業據證人乙○○迭於警詢、偵查及本院
    審理時及證人己○○於警詢、偵查中證述甚明，而被告戊○○於警詢、偵查及本院調查程序中亦自承有依甲○○指示抓
    被害人之衣服等語（見警卷第8頁、偵卷第9頁、本院卷第49
    頁反面），足認共同被告甲○○上開於本院證述不實，顯無
    足採。又被告二人得手財物後，於離開現場之一小段路後，
    被告甲○○即於路旁將強盜所得4000元中之2000元均分予被
    告戊○○，此業據共同被告甲○○於本院審理時證述屬實，
    被告戊○○於警詢時亦供承：因為我有抓到被害人衣服所以
    甲○○才會給我2000元等語在卷（見警卷第8頁）。雖被告
    戊○○嗣於本院調查時復改稱：伊是要攔阻被告甲○○才拉
    住被害人，伊不知道該2000元是如何來的云云，然查被害人
    乙○○於本院審理時明白證稱：戊○○也有要拉我下車，我
    先拿3000給甲○○，甲○○說不夠，當時戊○○就站在他旁
    邊等語，而共同被告甲○○亦以證人身分結證稱：伊與被告
    戊○○二人都有說3000元不夠等語，是被告戊○○亦有對被
    害人施以強暴，且其對被害人因渠等施強暴始交付款項之經
    過，知之甚明，此觀諸被告戊○○於本院初次訊問時一度否
    認曾收受2000元，嗣始坦承有收到2000元，其畏罪狡飾之情
    ，可見一斑，是其上揭於本院所辯，均無足採。
  (3)準此，被告戊○○雖因騎乘之機車車速較慢，而於被告甲○○攔下被害人後始到場，其或未能確知被告甲○○係基於何
    種理由攔下被害人，然於其到場時，已見被告甲○○對被害
    人施強暴並拉址被害人下車，竟仍於事中加入，出手拉扯被
    害人衣領，且被害人之女友見被告戊○○加入，欲打電話報
    警時，亦遭被告等制止，顯然被告戊○○主觀上明知渠等係
    以不法之方式強取他人財物，客觀上復與被告甲○○聯手施
    強暴於被害人，致被害人不能抗拒而交付財物，並於事後與
    甲○○均分強盜所得財物，是被告戊○○以與甲○○共同犯
    罪之意思，為強盜罪構成要件之行為，依首揭說明，其就本
    案犯行，具有犯意聯絡及行為分擔，為強盜罪之共同正犯彰
    彰甚明，自難藉口其係事後始知被告甲○○係以假車禍之方
    式攔下被害人云云而卸免其共犯罪責。
（四）此外，本案復有搜索扣押筆錄、贓物認領保管單、車籍查
      詢─基本資料詳細畫面1紙、資案發現場照片32張等在卷
      可資佐證，事證明確，被告2人共同強盜犯行，洵堪認定
      。
四、核被告甲○○、戊○○所為，均係犯刑法第328條第1項之強
    盜罪。被告2人犯上開之罪，具有犯意聯絡及行為分擔，均
    應論以共同正犯。又本件就被告實施犯罪經過之全部情形加
    以觀察，被告甲○○假稱與被害人乙○○之車擦撞為由，將
    機車置於被害人之車前方並不斷抓扯被害人致被害人行動自
    由受妨礙，再夥同事中知情之被告戊○○，分別拉扯被害人
    衣領及毆打被害人，被告初始剝奪被害人乙○○行動自由顯
    可認為係強盜行為開始著手，應成立單一之強盜罪，而毋庸
    併論以妨害自由罪，另被害人為阻擋被告之攻擊，致左手腕
    受有紅腫、瘀青之傷害，乃施強暴之當然結果，亦不另論傷
    害罪。查被告甲○○前於93年間因恐嚇案件，經本院以93年
    度易字第1399號判處有期徒刑2年，緩刑4年確定；復因恐嚇
    取財及傷害案件，分別經本院以93年度易字第2612號、94年
    度易字第837號判決，各判處有期徒刑1年10月、3月（嗣經
    減刑為1月15日）確定，前開緩刑宣告經撤銷，所犯上開恐
    嚇、傷害案件經本院定執行刑為2年15日，與所犯恐嚇取財
    案件接續執行，於96年5月23日縮短刑期假釋出監，嗣於97
    年7月31日保護管束期滿未經撤銷假釋，而以已執行完畢論
    ，有其臺灣高等法院被告前案紀錄表在卷可稽，其受有期徒
    刑執行完畢，於5年以內，故意再犯本件有期徒刑以上之罪
    ，為累犯，應依刑法第47條第1項之規定加重其刑。爰審酌
    被告甲○○前已有多次恐嚇前科，仍不知悔改，變本加厲復
    為本件犯行，不思以正當途徑賺取財富，竟隨機攔下素不相
    識被害人，對被害人施以脅迫、強暴等非法手段強取財物，
    被告戊○○事中亦聯手強盜，手段均非屬平和，惡性不輕，
    造成危害甚鉅，且犯後多所卸飾，未能全然坦承犯行，及本
    案係被告甲○○主導、被告戊○○事中加入，惟念其2人所
    得利益尚屬非多，及事後業與被害人乙○○達成和解，賠償
    被害人損失，有和解書一份在卷可稽等一切情狀，分別量處
    如主文所示之刑。至被告甲○○施強暴所用之安全帽，因未
    扣案，且查無積極證據足以證明現仍存在，又非屬違禁物，
    為免將來執行之困難，爰不為沒收之宣告，附此敘明。
據上論斷，應依刑事訴訟法第299條第1項前段，刑法第28條、第
328條第1項、第47條第1項，判決如主文。
本案經檢察官丙○○到庭執行職務。
中    華    民    國    98    年    6    月    15    日
                    臺灣臺中地方法院刑事第五庭
                          審判長法  官  朱光國
                                法  官  唐光義
                                法  官  吳幸芬
上列正本證明與原本無異。
如不服本判決應於收受送達後10日內向本院提出上訴書狀，其未
敘述上訴之理由者並得於提起上訴後20日內向本院補提理由書（
均須按他造當事人之人數附繕本）。
中    華    民    國    98    年    6    月    15    日
                                書記官  黃毅皓
附錄本案論罪科刑法條：
刑法第328條
意圖為自己或第三人不法之所有，以強暴、脅迫、藥劑、催眠術
或他法，至使不能抗拒，而取他人之物或使其交付者，為強盜罪
，處五年以上有期徒刑。
以前項方法得財產上不法之利益或使第三人得之者，亦同。
犯強盜罪因而致人於死者，處死刑、無期徒刑或十年以上有期徒
刑；致重傷者，處無期徒刑或七年以上有期徒刑。
第一項及第二項之未遂犯罰之。
預備犯強盜罪者，處一年以下有期徒刑、拘役或三千元以下罰金
。


司法院資訊處製作；財團法人民間司法改革基金會備份。
